【裁判字號】    98,台上,2021
【裁判日期】    981029
【裁判案由】    損害賠償
【裁判全文】
最高法院民事判決            九十八年度台上字第二○二一號
上  訴  人  謝麗即失蹤人謝麗華之財產管理人
                      樓
訴訟代理人  焦文城律師
被 上訴 人  甲○○（原名蔡厚濟）
            蓬萊潛水有限公司
上  一  人
法定代理人  乙○○
上列當事人間請求損害賠償事件，上訴人對於中華民國九十七年
十一月二十五日台灣高等法院高雄分院第二審判決（九十六年度
上字第一六五號），提起上訴，本院判決如下：
    主  文
原判決關於駁回上訴人請求被上訴人蓬萊潛水有限公司給付新台
幣一百萬元本息之上訴暨該訴訟費用部分廢棄，發回台灣高等法
院高雄分院。
其他上訴駁回。
第三審訴訟費用關於駁回其他上訴部分，由上訴人負擔。
    理  由
本件上訴人主張：被上訴人蓬萊潛水有限公司（下稱蓬萊公司）
在辦理「蓬萊休閒潛水中心開放水域休閒潛水課程」（下稱系爭
潛水課程）之廣告中，刊載授課地點均在其公司教室及訓練池，
且於墾丁南灣蓬萊休閒潛水渡假中心（下稱南灣潛水中心）進行
海洋實習，只要繳費新台幣（下同）八千五百元就可支付包括「
場地設施、重裝備、輕裝備、教練、氣瓶、墾丁海洋實習來回車
資、保險、國際潛水執照簽證」等費用。伊之妹即失蹤人謝麗華
在該廣告之誘引下，向蓬萊公司報名及繳納全額費用參加該項課
程後，該公司即指派被上訴人甲○○（原名蔡厚濟）為其潛水教
練。詎謝麗華參加潛水課程猶未達五日，尚未諳潛水技巧，須完
全仰賴潛水教練指導之際，蓬萊公司竟未依約在南灣潛水中心進
行實習潛水課程及漏未為其投保「友聯個人旅行綜合保險二百萬
元」之意外保險（下稱系爭意外險），即安排謝麗華參與以甲○
○為領隊暨其他學員所組成共計十二人之團隊，於民國九十三年
三月二十七日至台東縣綠島鄉海域進行海洋實習潛水課程（下稱
綠島潛水課程）。因當日該處海域之天氣及海面狀況均屬惡劣，
且深度達二十公尺至四十公尺間，實不適合初學潛水者從事潛水
活動。但甲○○卻未阻止謝麗華參與該課程，致謝麗華下水潛泳
後，去向不明，迄今仍未尋獲。甲○○為蓬萊公司之受僱人，應
對謝麗華下海潛水無法上浮之過程中，所受擔憂驚懼之精神上痛
苦，與蓬萊公司負連帶損害賠償責任。蓬萊公司則應對其漏未替
謝麗華投保系爭意外險，致謝麗華失蹤，無法獲得一百萬元（原
請求二百萬元，減縮為一百萬元）之保險給付，負債務不履行之
賠償責任。伊業經台灣高雄地方法院以九十五年度財管字第九五
號裁定（下稱第九五號裁定）選任為失蹤人謝麗華之財產管理人
。爰依債務不履行及侵權行為之法律關係，求為命蓬萊公司給付
（保險金）一百萬元及被上訴人二人連帶給付（賠償）對於謝麗
華非財產上之損害（慰藉金）二百萬元暨均自九十五年三月二十
五日起加付法定遲延利息之判決（上訴人超過上開部分之請求，
除減縮部分外，經第一審及原審為其敗訴之判決後，未據聲明不
服，已告確定，不在本院審理範圍）。
被上訴人則以：甲○○係受友人之邀，參與綠島潛水課程，並非
為蓬萊公司擔任領隊辦理執行系爭潛水課程之教學職務。其原堅
拒謝麗華前往綠島水域，但因謝麗華仍決意自行負責所有費用、
保險、安全，且允諾不潛水，始未反對謝麗華同往。嗣謝麗華臨
時起意潛水致生失蹤結果，自非可歸責於伊等。訴外人東龍潛水
公司疏未為謝麗華投保系爭意外險，更與蓬萊公司無關，上訴人
請求伊等負賠償責任，均屬無據等語，資為抗辯。
原審就上訴人請求被上訴人甲○○給付（賠償）非財產上之損害
二百萬元本息部分，廢棄第一審所為上訴人勝訴之判決，改判駁
回其訴，並維持第一審判決駁回上訴人請求蓬萊公司連帶給付上
開金額之本息及（減縮）給付保險金一百萬元本息部分，駁回其
上訴，係以：系爭潛水課程上載明被上訴人蓬萊公司於進行墾丁
海洋實習時將負擔為學員投保之義務，且蓬萊公司有為謝麗華向
國泰人壽保險股份有限公司（下稱國泰保險公司）投保意外險。
嗣謝麗華參加潛水訓練課程尚未逾五日，即在綠島潛水失蹤，而
上訴人業經第九五號裁定指定為失蹤人謝麗華之財產管理人等情
，為兩造不爭執之事實。上訴人雖主張被上訴人二人應就謝麗華
之失蹤，負損害賠償責任云云，惟依被上訴人甲○○之陳述及證
人王成賢、葉漢宗、段鳴福、李艷麗（下稱王成賢等四人）、巫
文財、顏周虎之證述暨王成賢等四人、林玉娟於台灣高雄地方法
院檢察署（下稱高雄地檢署）偵查中之供證，可見系爭綠島潛水
活動係由甲○○提議，經王成賢、葉漢宗、段鳴福等私人共同邀
約所發起，並非蓬萊公司所辦理系爭潛水課程之範圍，該公司即
無違反契約之情事。又依證人巫文財、葉漢宗、段鳴福、王成賢
、顏周虎之證述，再參酌訴外人旺旺友聯產物保險股份有限公司
之二份「個人旅行綜合保險」要保書、保險單及其收據內所記載
之要保人、被保險人分別為甲○○、王成賢，甲○○等七人、王
成賢等四人，旅遊地區及保險代理人、電傳人／經手人欄內均依
序為綠島、大旺保險代理人有限公司、東龍旅行社、吳佳陵等內
容，顯與上訴人提出之國泰保險公司傳真報備單上所載之要保人
為蓬萊公司不同。益見參與該次綠島潛水活動人員，均係「自行
」向蓬萊公司繳納保險費，而於到達綠島時始再繳納另筆保險費
予東龍潛水休閒渡假中心（東龍潛水公司）之所屬人員顏周虎。
至於國泰保險公司函附之保單及名冊，固載明蓬萊公司曾以謝麗
華等五人為被保險人向國泰保險公司投保旅行平安保險，但此項
保險僅係旅行平安保險，並非潛水保險，尚難憑以認定蓬萊公司
應負代辦投保之責任，資為請求其賠償保險給付之依據。另因精
神慰撫金係非財產上之損害，不具財產性質，依非訟事件法第一
百十八條規定，不屬財產管理人之管理權限範圍，即不得由財產
管理人為訴訟之請求。是上訴人以其係失蹤人謝麗華之財產管理
人身分，依民法第二百二十七條之一、第一百八十八條第一項、
第一百九十五條第一項之規定，訴請被上訴人連帶賠償失蹤人謝
麗華所受之非財產上損害，亦非有據。從而，上訴人依侵權行為
及債務不履行之法律關係，請求被上訴人二人連帶給付二百萬元
（慰藉金）及蓬萊公司給付一百萬元（保險金）之本息，均不應
准許等詞，為其判斷之基礎。
關於廢棄發回部分（即原判決駁回上訴人請求被上訴人蓬萊公司
給付保險金一百萬元本息之上訴部分）：
按判決書理由項下，應記載關於攻擊或防禦方法之意見，民事訴
訟法第二百二十六條第三項定有明文。查系爭潛水課程廣告上記
載之課程包括「保險」，且九十三年三月二十七日失蹤案相關人
員名冊內，係列名甲○○為「領隊兼教練」，而甲○○、段鳴福
及顏周虎於台灣台東地方法院檢察署九十三年度他字第四○號案
中分別陳稱：「（問：謝麗華的裝備是誰的？）在高雄時向蓬萊
公司租的、我是聽說他是向蓬萊公司借的」、「陳文財、謝麗華
是蓬萊潛水人員，……據蔡教練（甲○○）告知陳文財是潛水長
，謝麗華是初級潛水員」。甲○○另稱：「……因為蓬萊公司有
跟綠島顏周虎教練配合，所以由我聯絡顏周虎所有一切行程事宜
，包括船、潛水、住宿、吃飯和機車」，而陳琴麗即另一失蹤人
陳文財之妻於高雄地檢署九十四年度偵續字第二三八號案中陳述
：「……他（陳文財）跟我說蔡（甲○○）找他幫忙照顧一起去
的人……，他不好意思，所以就去了」各等語（一審卷一五頁、
一八頁，原審卷五○至五一頁、六○頁、二一一頁、二一六頁）
。似見甲○○係因謝麗華為其任職蓬萊公司之學員，由蓬萊公司
提供潛水裝備，始帶謝麗華前往綠島潛水。則上訴人據以主張：
甲○○當時係為蓬萊公司執行職務，其與蓬萊公司間是否有僱傭
關係，應以外觀判斷。謝麗華為蓬萊公司之學員，只受訓三日，
即由甲○○攜帶蓬萊公司提供之潛水裝備，帶謝麗華前往綠島作
海洋實習參與該公司之潛水活動，自應由蓬萊公司依民法第一百
八十八條規定負連帶責任等語（原審卷二○一至二○三頁），是
否全然無據？該綠島潛水課程能否謂非蓬萊公司所辦理系爭潛水
課程之範圍？苟該課程屬系爭潛水課程之範圍，蓬萊公司未為謝
麗華投保系爭意外險致謝麗華無法獲得該保險理賠之損失，該公
司是否不應就此損失負債務不履行之損害賠償責任？均非無再事
斟酌之餘地。原審未遑詳加調查研求，置上訴人之前述攻擊方法
於不顧，未說明取捨意見，遽以前詞，就上訴人請求蓬萊公司給
付一百萬元保險金之本息部分，為其敗訴之判決，自有判決不備
理由之違法。上訴意旨，指摘原判決關此部分為不當，求予廢棄
，非無理由。
關於駁回上訴部分（即原判決駁回上訴人請求被上訴人二人連帶
給付（賠償）非財產上損害二百萬元之本息部分）：
原審依其採證、認事及解釋契約之職權行使，所認定：精神慰撫
金不具財產性質，不屬財產管理人之管理權限範圍，不得由財產
管理人為訴訟之請求，是上訴人以其係失蹤人謝麗華之財產管理
人身分，依民法第二百二十七條之一、第一百八十八條第一項、
第一百九十五條第一項規定，訴請被上訴人連帶賠償失蹤人謝麗
華所受之非財產上損害二百萬元及其法定利息，為無理由。因而
就上訴人請求被上訴人甲○○給付（賠償）非財產上損害二百萬
元之本息，廢棄第一審所為上訴人勝訴之判決，改判駁回其訴，
並維持第一審就上訴人請求蓬萊公司連帶給付上開金額之本息，
所為上訴人敗訴之判決，駁回其上訴。核諸民法第一百九十五條
第一項規定不法侵害他人之身體、健康者，被害人雖非財產上之
損害，亦得請求賠償相當之金額。所稱之被害人係指本人而言（
參見本院五十六年台上字第一○一六號判例意旨）。可知得依該
條項規定請求非財產上之損害者，須以該被害人現仍確屬生存者
為限，苟被害人已失蹤，自屬生死不明，在未依法確定其生存前
，尚難謂其得以被害人之身分行使該條項規定之請求權。查謝麗
華因在綠島潛水失蹤，迄未尋獲而被法院認定為失蹤人，為原審
所認定之事實，則上訴人以其係失蹤人謝麗華之財產管理人身分
代理謝麗華，依民法第一百九十五條第一項規定，請求被上訴人
連帶給付（賠償）非財產上之損害二百萬元之本息，依上說明，
即屬無據。原判決為上訴人不利之判決，其理由縱有未洽，惟結
論相同，仍應予以維持。上訴意旨，指摘原判決關此部分為不當
，求予廢棄，非有理由。
據上論結，本件上訴為一部有理由，一部無理由。依民事訴訟法
第四百七十七條第一項、第四百七十八條第二項、第四百八十一
條、第四百四十九條第二項、第七十八條，判決如主文。
中    華    民    國  九十八  年    十    月  二十九  日
                      最高法院民事第三庭
                          審判長法官  蘇  茂  秋
                                法官  陳  碧  玉
                                法官  王  仁  貴
                                法官  張  宗  權
                                法官  高  孟  焄
      本件正本證明與原本無異
                                      書  記  官
中    華    民    國  九十八  年   十一   月    十    日
                                                Ａ


司法院資訊處製作；財團法人民間司法改革基金會備份。
